臺灣高等法院民事判決
108年度重上字第889號
上  訴  人  
即被上訴人  張清志  
訴訟代理人  林重宏律師
被 上訴 人  
即上 訴 人  張義信  
            張暖暖  
共      同
訴訟代理人  施竣中律師
上列當事人間請求損害賠償事件，上訴人對於中華民國108年9月
19日臺灣臺北地方法院107年度重訴字第1156號第一審判決提起
上訴，本院於110年11月17日言詞辯論終結，判決如下：
    主      文
原判決關於駁回上訴人張清志後開第二項、第三項之訴部分，及
該部分假執行之聲請，暨訴訟費用之裁判均廢棄。
上訴人張義信應給付上訴人張清志新臺幣參佰捌拾參萬玖仟貳佰
伍拾參元，及自民國一○七年八月二十四日起，至清償日止，按
年息百分之五計算之利息。
上訴人張暖暖應給付上訴人張清志新臺幣柒拾肆萬肆仟參佰參拾
貳元，及自民國一○七年八月二十四日起，至清償日止，按年息
百分之五計算之利息。
上訴人張清志之其餘上訴及上訴人張義信、張暖暖之上訴均駁回
。
第一審關於命上訴人張清志負擔訴訟費用部分及第二審訴訟費用
，由上訴人張義信負擔二十分之十七、其餘由上訴人張暖暖負擔
。
本判決第二項所命給付部分，於上訴人張清志以新臺幣壹佰貳拾
柒萬玖仟柒佰伍拾壹元供擔保後得假執行，但上訴人張義信如以
新臺幣參佰捌拾參萬玖仟貳佰伍拾參元預供擔保，得免為假執行
。
本判決第三項所命給付部分，於上訴人張清志以新臺幣貳拾肆萬
玖仟元供擔保後得假執行，但上訴人張暖暖如以新臺幣柒拾肆萬
肆仟參佰參拾貳元預供擔保，得免為假執行。
    事實及理由
一、張清志主張：兩造及訴外人曹張理理、張成業、張美滿、張
    尚文等7人為新北市○○區○○段000地號土地（下稱系爭土地）
    共有人。詎張義信於民國107年5月4日將其應有部分出賣予
    訴外人，並於同年5月23日移轉登記完畢。張暖暖於同年6月
    21日將其應有部分出賣予訴外人，並於同年7月10日移轉登
    記完畢，竟未依土地法第34條之1第4項規定以書面通知伊，
    致伊不能行使土地法第34條之1第4項規定之優先承購權，而
    受有所失利益之損害。爰依民法第184條、第226條第1項等
    規定，求為命張義信、張暖暖應分別給付伊新臺幣（下同）
    460萬7,104元、558萬2,496元，及各自起訴狀繕本送達翌日
    起至清償日止，按年息5%計算之利息等語。
二、張義信、張暖暖（下稱張義信等2人）則以：張清志明知伊
    等欲出售應有部分，然其無購買意願，實際上並無剝奪其優
    先承購權，故伊無通知義務，張清志亦無所失利益存在。況
    伊等出賣之價格與當時市場價格相當，張清志亦未因此受有
    損害等語，資為抗辯。並聲明：㈠張清志之訴及假執行之聲
    請均駁回。㈡如受不利判決，願供擔保請准宣告免為假執行
    。　
三、原審為張清志一部敗訴、一部勝訴之判決，即判命張義信應
    給付張清志76萬7,851元，及自107年8月24日起至清償日止
    ，加計法定遲延利息。張暖暖應給付張清志14萬8,867元元
    ，及自107年8月24日起至清償日止，加計法定遲延利息。並
    諭知張清志分別以25萬6,000元、5萬元供擔保後，各得假執
    行。張義信、張暖暖各以76萬7,851元、14萬8,867元供擔保
    後得免假執行。另駁回張清志其餘之訴及假執行之聲請。張
    清志就其敗訴部分聲明不服，其上訴聲明：㈠原判決不利於
    張清志部分廢棄。㈡上開廢棄部分：⒈張義信應再給付張清志
    383萬9,253元，及自107年8月24日起至清償日止，按週年利
    率5%計算之利息。⒉張暖暖應再給付張清志543萬3,629元，
    及自107年8月24日起至清償日止，按週年利率5%計算之利息
    。並陳明願供擔保請准宣告假執行。張義信、張暖暖之答辯
    聲明：㈠上訴駁回。㈡如受不利判決，願供擔保請准宣告免為
    假執行。又張義信等2人就其敗訴部分，亦提起上訴，聲明
    ：㈠原判決不利於張義信等2人之部分均廢棄。㈡上開廢棄部
    分，張清志在第一審之訴及假執行之聲請均駁回。張清志之
    答辯聲明：上訴駁回。
四、查，張清志主張：兩造及曹張理理、張成業、張美滿、張尚
    文等7人為系爭土地共有人，應有部分各1/7。張義信於107
    年5月4日將其應有部分之3/28出賣予訴外人誠家興建設股份
    有限公司（下稱誠家公司）、1/28出賣予訴外人偉鉅土地開
    發有限公司（下稱偉鉅公司），並於同年5月23日移轉登記
    完畢。張暖暖於同年6月21日將其應有部分之75/700、9/700
    分別出賣予誠家公司及偉鉅公司，另將4/700分別出賣予訴
    外人豪展投資有限公司（下稱豪展公司）、鴻展商務有限公
    司（下稱鴻展公司）、彭啟唐、方博宇（合計16/700），並
    於同年7月10日移轉登記完畢。張義信等2人未依土地法第34
    條之1第2項規定以書面通知張清志。張清志嗣以6,255萬7,1
    40元之價格亦將其應有部分出賣等情，業據提出土地登記申
    請書、土地增值稅繳款書、土地所有權買賣移轉契約書、土
    地登記謄本在卷足稽（見原審調解卷第18-22頁、原審卷第9
    6-97頁），且為張義信等2人所不爭執（見本院卷第544-546
    頁），堪信真實。
五、張清志主張：張義信等2人出賣其應有部分，違反土地法第3
    4條之1之規定，致伊不能行使優先承購權，受有460萬7,104
    元、558萬2,496元之損害乙節，惟為張義信等2人所否認，
    並以前詞置辯，玆查：
　㈠按共有人出賣其應有部分時，他共有人得以同一價格共同或
    單獨優先承購。土地法第34條之1第4項定有明文。而土地法
    第34條之1第4項規定共有人出賣應有部分時，他共有人得以
    同一價格共同或單獨優先承購，其立法意旨無非為第三人買
    受共有人之應有部分時，承認其他共有人享有優先承購權，
    簡化共有關係，若共有人間互為買賣應有部分時，即無上開
    規定適用之餘地（最高法院72年台抗字第94號裁判先例意旨
    參照）。
　㈡張義信將其應有部分出賣予誠家公司、偉鉅公司時，張清志為系爭土地之共有人，自得依土地法第34條之1第4項之規定主張優先承購。張暖暖嗣將其應有部分中之75/700、9/700分別出賣予誠家公司及偉鉅公司，另將4/700分別出賣予訴外人豪展投資有限公司（下稱豪展公司）、鴻展商務有限公司（下稱鴻展公司）、彭啟唐、方博宇（合計16/700）之時，張清志、誠家公司及偉鉅公司均為系爭土地之共有人。則張暖暖與誠家公司、偉鉅公司間核屬共有人間互為買賣應有部分時，張清志不得主張優先承購權。至張暖暖與豪展公司、鴻展公司、彭啟唐、方博宇間應有部分之買賣（16/700），仍得依土地法第34條之1第4項之規定主張優先承購，逾此範圍則不得主張。
　㈢按共有人依土地法第34條之1第1項規定為處分、變更或設定
    負擔時，應事先以書面通知他共有人；其不能以書面通知者
    ，應公告之。土地法第34條之1第2項亦定有明文。是以共有
    人出賣其應有部分時，自有通知他共有人是否願以同一價格
    優先承購之義務，否則他共有人無從行使該優先承購權。本
    件張義信出賣其應有部分（1/7）予誠家公司、偉鉅公司時
    ；張暖暖出賣應有部分（16/700）予豪展公司、鴻展公司、
    彭啟唐、方博宇之時，均違反通知義務，且均已辦畢所有權
    移轉登記，致未受通知之張清志無從行使優先承購權，既如
    前述。則張清志主張依侵權行為之法則，請求張義信等2人
    負損害賠償責任，應屬有據。
　㈣張義信等2人雖辯稱：張清志明知伊等欲出售應有部分，然其
    無購買意願，故伊等無通知之義務云云，並提出通訊軟體LI
    NE對話紀錄、張成業證明書及存證信函為憑（見原審卷第64
    -68頁），惟共有人出賣應有部分時，他共有人即有優先承
    購權，自應事先以書面通知之，始為正辦；法律並無共有人
    事先知悉即不須書面通知之例外規定（最高法院81年度台上
    字第690號判決意旨參照）。張清志既為系爭土地共有人，
    張義信等2人出售其應有部分時，即應事先以書面通知張清
    志。張義信等2人上開辯詞，自嫌無據。
  ㈤因故意或過失，不法侵害他人之權利者，負損害賠償責任。
    民法第184條第1項前段定有明文。又損害賠償，除法律另有
    規定或契約另有訂定外，應以填補債權人所受損害及所失利
    益為限，依通常情形或依已定之計劃、設備或其他特別情事
    ，可得預期之利益，視為所失利益，此觀民法第216條規定
    自明。查：張義信等2人辯稱：其等出售應有部分前之105年
    間即有人陸續向全體共有人表示有意購買系爭土地，甚至共
    有人7人中有6個同意出售其應有部分，然張清志不置可否，
    張成業乃發函給予張清志，然張清志未主張行使優先承購權
    ，顯見張清志並無購買意願，故其等出售應有部分，實際上
    並無剝奪其優先承購權可言，張清志並無所失利益云云，並
    提出提出通訊軟體LINE對話紀錄、張成業證明書及存證信函
    為憑（見原審卷第64-68頁），然上開通訊軟體LINE對話紀
    錄無從證明張清志無購買其他共有人應有部分之意願。而上
    開存證信函，張成業於該信函中亦未記載出售價格或條件，
    亦無通知張清志應表示是否有意優先承購之記載，難憑認張
    清志放棄優先承購權或無購買意願。爰審酌張義信等2人自
    承其出賣應有部分時，張清志已拒絕將其應有部分出售（見
    本院卷第473頁），並於知悉張義信等2人出賣應有部分，辦
    畢所有權移轉登記後（105年7月10日）之105年8月17日即提
    起本件訴訟（見原審調卷第2頁），足徵其有行使優先承購
    權之意。且張清志嗣於109年8月11日和其他共有人共同出賣
    應有部分（合計5/7），並以高於張義信等2人出賣之價格出
    售予訴外人等情（見本院卷第253-287頁之土地買賣契約書
    、土地登記謄本），堪認張清志有購買張義信等2人應有部
    分，再一併將其應有部分高價售出之計畫。　　
　㈥原審囑託尚上不動產估價師聯合事務所鑑定系爭土地應有部
    分於出售日之市場合理價格，經該所就系爭土地應有部分（
    1/7）進行產權、一般因素、區域因素、個別因素、不動產
    市場現況等因素，並參照系爭土地使用情況下，採用比較法
    、土地開發分析法兩種估價方法進行評估，認定系爭土地應
    有部分（1/7）於107年5月4日、同年6月21日之市場合理交
    易價格分別為5,699萬7,106元、5,797萬2,498元，此有報告
    書在卷足參（見原審卷第116頁）。張清志有購買張義信等2
    人應有部分再另予出售之計畫，業如前述，則張清志主張其
    因未能行使優先承購權，所失利益為上開市場合理交易價格
    與張義信等2人實際出售價格間之價差，核屬有據。準此，
    張清志就張義信所得請求之所失利益為460萬7,104元（計算
    式：56,997,106－52,390,002＝4,607,104）。另張清志僅就
    張暖暖與豪展公司、鴻展公司、彭啟唐、方博宇間應有部分
    之買賣（16/700）亦得主張優先承購權，既如前述，依此計
    算，張清志就張暖暖所得請求之所失利益為89萬3,199元（
    計算式：57,972,498－52,390,002＝5,582,496。5,582,496×1
    6/100≒893,199，元以下四捨五入）。張義信等2人辯稱：一
    般土地所有人均冀望以高於市價出賣土地，張義信等2人當
    無為損害其他共有人權益而恣意壓低價格，反招自身亦同受
    損害之必要云云，洵屬無據。則張清志請求張義信、張暖暖
    賠償460萬7,104元、89萬3,199元所失利益，應予准許，逾
    此範圍，不能准許。
　㈦張義信等2人雖辯稱：鑑定報告書以「勘估標的完整產權土地
    比較法」作為鑑定方法，和本件土地所有權為應有部分之交
    易型態明顯不同，該鑑定報告既未考慮持分產權對於買賣價
    格之影響，則該報告鑑定價格難謂公允。又鑑定報告比較法
    評估所選擇之比較標的㈠，同為三重區三重段271~300地號土
    地之交易價格，交易時間前者為107年2月，後者卻為104年6
    月，且前者之每坪單價約為每坪134萬元，後者之每坪單價
    高達每坪156萬元，然鑑定報告並未說明差異原因。可見此
    區域土地價格，漲跌差距幅度太大，不宜作為評估系爭土地
    價值之參考依據。又鑑定報告選擇比較標的㈣、㈤、㈥均與系
    爭土地明顯不同，難與系爭土地之情況比擬。另鑑定報告選
    擇比較標的中之㈦、㈧、㈨與㈩、、使用分區均係「住宅區」
    ，與系爭土地使用分區為「商業區」之情況亦迥然有別。因
    此，鑑定報告以跨區（新莊、三重）；土地開發型態（住宅
    區、商業區、重劃區待開發區）交雜混亂，根本欠缺相同條
    件基礎，尚難以此做為比較之依據云云，惟查，鑑定單位係
    依不動產估價技術規則之規定以「比較標的與勘估標的間價
    格日期不同時之調整原則」及「比較標的與交易實例之選取
    原則」為本件鑑定，有該所補充鑑定報告在卷足考（見本院
    卷第313-319頁）。審酌本件鑑定報告採取二種以上估價方
    法鑑定系爭土地應有部分價值。其就系爭土地(屬可開發土
    地)採用比較法及土地開發分析法鑑定完整土地之市場價值
    。再以比較法及土地開發分析法推估系爭土地應有部分之價
    值。鑑定單位依其專業選擇相關不動產形成之價值，衡酌交
    易日期之價格變動，再就應有部分之市場價值，按適當比例
    調整，符合不動產估價技術規則第2條第2、7款、第6條及第
    23條等規定，鑑定單位推估系爭土地應有部分1/7之市場合
    理交易價值，尚屬妥適。張義信等2人就鑑定單位部分比較
    標的間與系爭土地間之差異，否認鑑定報告結果云云，顯乏
    所據。堪認系爭土地應有部分（1/7）於107年5月4日、同年
    6月21日之市場合理交易價值為5,699萬7,106元、5,797萬2,
    498元。張義信等2人泛稱：影響土地交易價值之原因所在多
    有，實際具體之土地交易個案，因買賣雙方主客觀及供需不
    同等因素，不可遽認非屬合理價格云云，尚難憑採。
　㈧張義信等2人另辯稱：依土地法第34條之1執行要點第11項第9
    點明文：「共有人出賣其應有部分，除買受人同為共有人外
    ，他共有人對共有人出賣應有部分之優先購買權，均有同一
    優先權；他共有人均主張或多人主張優先購買時，其優先購
    買之部分應按各主張優先購買人之應有部分比例定之」。
　　是於行使優先承購權之他共有人為多數人之場合，請求賠償
    之他共有人不論係以共同或單獨何種方式請求，均指未受通
    知行使優先承購權之他共有人全體，而非指他共有人其中一
    人或數人，是以多數之他共有人得請求之價差損失，應按他
    共有人應有部分之比例定之云云，惟系爭土地共有人僅張清
    志一人向張義信等2人請求優先承購權被侵害之損害，為兩
    造所不爭執（見本院卷第544頁），則張義信等2人辯稱張清
    志之損害應按應有部分之比例定之，尚嫌無據。
六、綜上所述，張清志依民法第184條第1項前段之規定，請求張
    義信給付460萬7,104元，請求張暖暖給付89萬3,199元，及
    均自起訴狀繕本送達之翌日即107年8月24日起至清償日止，
    按年息5%計算之利息部分，為有理由，應予准許；逾此部分
    之請求，為無理由，不應准許。上開應准許之部分，原審就
    其中張義信應給付張清志383萬9,253元（計算式：4,607,10
    4－767,851＝3,839,253）本息；就其中張暖暖應給付張清志7
    4萬4,332元（計算式：893,199－148,867＝744,332）本息，
    為張清志敗訴之判決，尚有未合，張清志指摘原判決此部分
    不當，求為廢棄，為有理由，爰由本院改判如主文第二、三
    項所示。至於上開其餘應准許之部分，原審為張清志勝訴之
    判決，並分別諭知兩造供擔保後，得、免假執行；及不應准
    許部分，原審判決為張清志敗訴之諭知，並駁回其此部分假
    執行之聲請，均無不合，張義信等2人之上訴、張清志之其
    餘上訴，均無理由，應予駁回。又本判決第二、三項所命給
    付部分，兩造均陳明願供擔保宣告准、免假執行，經核均無
    不合，爰分別酌定相當擔保金額准許之。
七、本件事證已臻明確，兩造其餘之攻擊或防禦方法及所用之證
    據，經本院斟酌後，認為均不足以影響本判決之結果，爰不
    逐一論列，附此敘明。
八、據上論結，本件張清志之上訴為一部有理由、一部無理由，
    張義信等2人之上訴為無理由，判決如主文。
中　　華　　民　　國　　110 　年　　11　　月　　24　　日
                  民事第五庭   
                      審判長法  官  賴劍毅
                            法  官  邱靜琪
                            法  官  陳君鳳
　　　　　　　　　　　　　　
正本係照原本作成。
如不服本判決，應於收受送達後20日內向本院提出上訴書狀，其
未表明上訴理由者，應於提出上訴後20日內向本院補提理由書狀
（均須按他造當事人之人數附繕本）上訴時應提出委任律師或具
有律師資格之人之委任狀；委任有律師資格者，另應附具律師資
格證書及釋明委任人與受任人有民事訴訟法第466 條之1第1項但
書或第2項所定關係之釋明文書影本。如委任律師提起上訴者，
應一併繳納上訴審裁判費。
中　　華　　民　　國　　110 　年　　11　　月　　29　　日

　　　　　　　　　　　　　　書記官  林桂玉　　　　　　　　　　　　　　
臺灣高等法院民事裁定
    主  文
本件判決主文欄第五項「第一審關於命上訴人張清志負擔訴訟費
用部分及第二審訴訟費用，由上訴人張義信負擔二十分之十七、
其餘由上訴人張暖暖負擔。」之記載，應更正為「第一、二審訴
訟費用，由上訴人張義信負擔五分之二，上訴人張暖暖負擔十分
之一，餘由上訴人張清志負擔。」。
    理  由
按判決有誤寫、誤算或其他類此之顯然錯誤，法院得以裁定更正
之，此觀民事訴訟法第232條第1項規定自明。本件本院上開判決
有上述顯然錯誤，自應予以更正，爰裁定如主文。　　　　　　
中　　華　　民　　國　　110 　年　　11　　月　　24　　日
                  民事第五庭   
                      審判長法  官  賴劍毅
                            法  官  邱靜琪
                            法  官　陳君鳳　　　　　　　
　　　　　　　　　　　　　　
正本係照原本作成。
如不服本裁定，應於收受送達後10日內向本院提出抗告狀，並繳
納抗告費新臺幣1千元。但如對本件判決已合法上訴，則本裁定
不得抗告。　　　　　
中　　華　　民　　國　　110 　年　　11　　月　　29　　日

                            書記官  林桂玉